【裁判字號】    94,易,1461
【裁判日期】    950526
【裁判案由】    偽造文書等
【裁判全文】
臺灣板橋地方法院刑事判決              94年度易字第1461號
公  訴  人  臺灣板橋地方法院檢察署檢察官
被      告  丁○○
被      告  丙○○
共      同
選任辯護人  林淑惠律師
上列被告等因偽造文書等案件，經檢察官提起公訴（94年度偵字
第3791、12647 號），本院判決如下：
    主  文
丁○○、丙○○均無罪。
    理  由
一、公訴意旨略以：被告丁○○前因積欠甲○○新台幣（下同）
    867,700 元，經甲○○向本院聲請發支付命令，並由本院發
    支付命令，並於92年7 月18日發給支付命令確定證明書而取
    得執行名義；詎被告即債務人丁○○於將受強制執行之際，
    與其女兒即被告丙○○基於意圖損害甲○○債權之共同犯意
    聯絡，明知彼二人間並無何等債務關係，竟於93年2 月18日
    ，將被告丁○○所有坐落於台北縣新莊市○○段180 、181
    、184 、187 地號、及建號2766號之房地（以下簡稱「系爭
    房地」）設定700 萬元之不動產抵押權予被告丙○○，向地
    政機關辦理登記，足生損害於債權人甲○○及地政機關對於
    地政資料管理之正確性，因認被告丁○○、丙○○二人所為
    係犯刑法第356 條損害債權罪及同法第214 條使公務員登載
    不實罪。
二、按犯罪事實，應依證據認定之，無證據不得認定其犯罪事實
    ；又不能證明被告犯罪者，應諭知無罪之判決，刑事訴訟法
    第154 條第2 項、第301 條第1 項分別定有明文。且告訴人
    之告訴，係以使被告受刑事訴追為目的，是其陳述是否與事
    實相符，應調查其他事實以資審認，始得為不利被告之認定
    ，最高法院52年度臺上字第1300號著有判例可資參照。又刑
    事訴訟上證明之資料，無論為直接或間接證據，均須達於通
    常一般之人均不致有所懷疑，而得確信其為真實之程度，始
    得據為有罪之認定，若其關於被告是否犯罪之證明未能達此
    程度，而有合理懷疑之存在，致使無從形成有罪之確信，根
    據「罪證有疑，利於被告」之證據法則，即不得遽為不利被
    告之認定，亦有最高法院76年度臺上字第4986號判例可稽。
    其以情況證據（即間接證據）斷罪時，尤須基於該證據在直
    接關係上所可證明之他項情況事實，本乎推理作用足以確證
    被告有罪，方為合法，不得徒憑主觀上之推想，將一般經驗
    有利被告之其他合理情況逕予排除，此觀諸最高法院32上字
    第67號判例意旨亦彰彰甚明。
三、訊據被告丁○○、丙○○二人均堅決否認有公訴人所指上揭
    犯行，辯稱：告訴人即債權人甲○○先前已就被告丁○○之
    財產為強制執行，並已查封被告丁○○之不動產，後來係告
    訴人自行請求撤銷查封；此外，本件被告丁○○及妻子乙○○因生意失敗，才向乙○○之舊識即被告丙○○之老闆趙棟
    樑借錢，當時趙棟樑表示希望以被告丙○○為借款人，並請
    求被告丁○○將前揭房地設定抵押給被告丙○○，以作為擔
    保，被告二人才配合辦理，並沒有損害債權人甲○○的意思
    ，也沒有使公務員登載不實等語。
四、公訴意旨認被告二人涉犯刑法第356 條損害債權罪嫌，無非
    以告訴人甲○○之指訴，及被告二人係父女關係，被告丙○○亦無資力借款數百萬元給被告丁○○等情，為其論據。惟
    查：
    (一)本件告訴人係於92年5 月27日取得前揭對被告丁○○支付
      命令之執行名義一節，有本院92年度促字第38203 號支付
      命令及確定證明書影本各一份附卷可稽（見93年度他字第
      6463號卷第2 頁）。衡情被告丁○○如有脫產以規避本件
      債務之意思，至遲於92年5 月27日收受上開支付命令後，
      即應知其財產有被執行拍賣之危險，是被告丁○○應即於
      彼時脫產，始有逃避執行之實益。而本件被告二人係迄至
      93年2 月18日始就被告丁○○所有系爭房地為前揭最高限
      額抵押之登記，彼時告訴人甲○○早已於92年10月7 日對
      被告丁○○之財產聲請強制執行，並經本院民事執行處於
      同年月13日受理在案（92年度執字第29817 號），是被告
      二人辯稱渠等並無毀損告訴人債權之意思，並非不可採信
      。
    (二)再查，本件告訴人於92年10月7 日具狀向本院聲請強制執
      行被告丁○○之財產時，已陳報被告丁○○之財產，包括
      不動產12筆及對第三人之薪資、租金債權。其中12筆不動
      產中，包括台北縣新莊市○○段114 、166 、188 、228
      、229 、230 地號等6 筆田地（應有部分各六分之一，以
      下稱「系爭6 筆田地」）、同地段185 號道路用地（應有
      部分六分之一），及本案公訴人所指設定最高限額抵押之
      同地段180 、181 、184 、187 地號等4 筆建地（應有部
      分各十二分之一），及坐落上開187 地號上、建號2766號
      之建物（即門牌號碼為「台北縣新莊市○○路233 號」之
      建物、應有部分為三分之一）。而因告訴人對被告丁○○
      享有之債權僅867,700 元，縱加計自90年10月24日起迄92
      年10月7 日告訴人聲請執行之日止之法定遲延利息及執行
      費用，其總額亦不超過100 萬元。而系爭六筆田地之公告
      土地現值高達27,104,251元（29,300*48.98+29,300*705.
      41+29,300*4.82 +12,700*22 700*227.39+12,700*75.58+
      12,700*79.66=27,104,254 ，以上有前揭地號之土地登記
      謄本附卷可查），被告丁○○應有部分六分之一之公告現
      值亦達4, 517 ,375 元；雖被告丁○○就其系爭6 筆田地
      之應有部分六分之一，另設定有最高限額抵押240 萬元，
      惟縱依該最高限額抵押之總額加以扣除，被告丁○○所有
      系爭6 筆田地之應有部分仍應有200 萬元以上之價值，用
      以清償告訴人867,700 元之債權，實屬綽綽有餘，是本院
      執行處僅准告訴人就被告丁○○所有系爭6 筆田地之應有
      部分加以查封拍賣，至於被告丁○○另6 筆不動產（含本
      案被告二人設定最高限額抵押之系爭房地）則未准告訴人
      查封之聲請。本院民事執行處查封系爭6 筆田地後，告訴
      人甲○○未於繳費期間內繳納土地鑑價費用，致未完成鑑
      價工作，且於93年1 月5 日具狀謂上開土地多為既成道路
      及畸零地，如予於拍賣，實無實益，而向本院民事執行處
      聲請變更執行標的物為薪資、租金債權等；本院民事執行
      處乃於93年1 月11日函請台北縣新莊地政事務所塗銷前開
      系爭6 筆田地之查封，台北縣新莊地政事務所則於93年1
      月20日完成塗銷查封登記等情，業經本院調取本院民事執
      行處92年度執字第27817 號卷核閱屬實。
    (三)從而，本件告訴人既曾就前開867,700 元之債權對被告丁○○之財產聲請強制執行，而經本院民事執行處審核，僅
      同意告訴人就被告丁○○所有系爭6 筆田地之應有部分查
      封拍賣，足見被告丁○○此部分田地已足以擔保其積欠告
      訴人之債務，是被告丁○○就上揭田地以外之財產加以處
      分，應不致損及告訴人之債權。經查，本件被告丁○○所
      有系爭6 筆田地之應有部分，迄至本院審理中仍屬被告丁○○所有，亦未設定新發生之負擔於其上，有各該地號之
      土地登記謄本附卷可查，已如前述。是本件被告二人雖就
      公訴人所指系爭房地設定700 萬元之最高限額抵押，惟被
      告丁○○既另有足夠擔保告訴人債權之不動產存在，則被
      告二人前開設定最高限額抵押權之行為，客觀上自難認對
      告訴人上開債權有何損害之虞。
    (四)綜上調查，本件被告二人主觀上尚難認有毀損告訴人甲○○債權之犯意，客觀上被告丁○○仍另有足以擔保告訴人
      前揭債權之不動產存在，從而，本院自難遽以告訴人甲○○片面之指述，而認被告二人有毀損告訴人債權之犯行。
五、至公訴意旨認被告二人所為另犯刑法第214 條使公務員登載
    不實罪部分，無非認被告二人明知彼此間無債權存在而仍為
    抵押權設定，故涉犯上開罪嫌為其論據。惟查：
    (一)按「最高限額抵押權」與一般抵押權不同，最高限額抵權
      係指所有人提供抵押物，與債權人訂立在一定金額限度內
      ，擔保現在已發生及將來可能發生之債權之抵押權而言，
      故於最高限額抵押權設定之初，債權人與債務人間並不以
      債權債務關係已確實發生為必要；縱無任何債權存在，亦
      得訂定該契約（最高法院62年台上字第776 號、66年台上
      字第1097號判例參照）。是本件被告二人於訂定前揭最高
      限額抵押時，縱無債權存在，亦不當然涉及使公務員登載
      不實之罪責；從而，本件被告二人是否涉有公訴人所指此
      部分犯行，當以渠二人於設定最高限額抵押權之初，是否
      即基於詐害他人債權之故意，而通謀虛偽為本件最高限額
      抵押權之登記為斷，合先敘明。
    (二)經查，本件被告丁○○客觀上仍有相當財產足供擔保告訴
      人之前揭債權，被告丁○○、丙○○二人主觀上亦難認有
      詐害告訴人債權之犯意等情，業已認定如前。是本件被告
      二人所為上揭最高限額抵押之登記，即難遽認係有詐害他
      人債權之故意。
    (三)復查，本件被告丁○○因負債之故，透過其妻乙○○向證
      人趙棟樑借款560 萬元，經趙棟樑同意無息借款，惟趙棟
      樑認乙○○已無資力，乃要求由被告丙○○出面借款，並
      由被告丙○○簽發同面額之本票作為擔保；趙棟樑並請求
      被告丁○○提供不動產作為擔保，但為避免稅務問題，要
      求被告丁○○將上揭不動產設定最高限額抵押予被告丙○○等情，業據證人乙○○、趙棟樑於本院審理中證述明確
      ，互核一致（見本院卷第51-63 頁）。公訴意旨雖認：本
      件證人趙棟樑借款予被告丁○○一家，竟要求被告丁○○
      將上揭房地設定抵押權予其女即被告丙○○，與社會常情
      有異，顯不可信云云。惟查：
      1.本件證人趙棟樑資力甚富，此觀辯護人所提出證人趙棟
        樑於84年10月2 日、同年月12日、同年月24日、同年月
        30日、同年11月6 日在元大證券公司連續六次購入債券
        金額，每次均達1 億元以上之賣出成交單6 紙、中華商
        業銀行股份有限公司顯示證人趙棟樑持股達998 萬4 千
        股之開會通知書1 份、及安泰商業銀行忠孝分行所簽發
        於93 年8月11日憑票支付證人趙棟樑6500萬元之支票1
        紙（即被證九）即可推知無誤；是依證人趙棟樑之資力
        ，560 萬元於其尚屬小額款項，渠證稱其本人因與證人
        乙○○係屬舊識，故願無息借款560 萬元予乙○○一家
        紓困等語，衡情尚非無可能。
      2.又證人趙棟樑既願無息借款560 萬元予乙○○一家，足
        見彼此間有相當之信任關係，要非一般民間借貸可比擬
        。則證人趙棟樑指定被告丙○○出面向其借貸，並要求
        被告丁○○將上揭房地設定最高限額抵押予丙○○，雖
        與一般民間借貸之常情略有出入，惟亦不能完全排除其
        可能性。且證人趙棟樑於本院審理中亦當庭提出系爭房
        地之他項權利證明書原本（設定義務人為丁○○、權利
        人為丙○○），經本院審閱無誤後影本附卷、原本發還
        證人趙棟樑（見本院卷第57、73、74頁），亦足認被告
        丁○○將上揭房地設定最高限額抵押予被告丙○○後，
        被告二人即將該房地之他項權利證明書原本交由證人趙
        棟樑持有保管，以保障證人趙棟樑之債權。此外，證人
        趙棟樑於92、93 年 當時對證人乙○○一家很好，要認
        被告丙○○為乾女兒，也說要介紹被告丙○○給趙棟樑
        的兒子當女朋友等情，亦據證人乙○○於本院審理中證
        述明確（見本院卷第63頁）。從而，本件自不能排除證
        人趙棟樑或係基於經濟考量以外之原因，而為本件借款
        、及要求被告丁○○將系爭房地設定最高限額抵押予證
        人丙○○之可能性。
    (四)綜上調查，本件並無積極證據足以證明被告二人所為本件
      最高限額抵押，係出於詐害他人債權之目的而為通謀虛偽
      意思表示而為，是本院自難僅憑被告二人係父女關係，且
      以被告丙○○無相當資力之事實，遽行推論被告二人間所
      為之最高限額抵押設定即屬虛偽，而該當使公務員登載不
      實之罪責。
六、綜上所述，本件依調查所得證據尚不足以證明被告二人確有
    刑法第356 損害債權及同法第214 條使公務員登載不實之犯
    行，此外復查無其他積極證據足資證明被告二人有公訴人所
    指上揭犯行，揆諸首開說明，因不能證明被告二人犯罪，自
    應均為無罪之諭知。
據上論斷，應依刑事訴訟法第301條第1項，判決如主文。
本件經檢察官林俊儀到庭執行職務。
中    華    民    國    95    年    5     月    26    日
                  刑事第五庭審判長法  官  陳坤地
                                  法  官  李麗珠
                                  法  官  許映鈞
以上正本證明與原本無異。
如不服本判決，應於送達後10日內向本院提出上訴狀（須附繕本
）。
                                  書記官  呂苗澂
中    華    民    國    95    年    5     月    26    日


司法院資訊處製作；財團法人民間司法改革基金會備份。
